---
title: Optimización Agricola
format:
  typst:
    filters:
      - at: pre-quarto
        path: _extensions/andrewheiss/wordcount/wordcount.lua
nocite: |
  @* 
---

# Introducción

El sector agrícola en la República Dominicana juega un papel fundamental en el desarrollo económico nacional, representando el $3\%$ del Producto Interno Bruto y generando empleo para aproximadamente 361,063 personas. Las exportaciones agrícolas constituyen el $6.4\%$ de las exportaciones totales, evidenciando la importancia estratégica del sector en el comercio internacional. Sin embargo, un análisis detallado revela ineficiencias estructurales y fallas de mercado significativas que restringen su potencial de desarrollo.

Una preocupación primordial es la estructura altamente concentrada de la propiedad de la tierra, donde el $77\%$ de los productores operan parcelas menores a $4.5$ hectáreas, mientras que el $10\%$ de los grandes productores controlan el $61\%$ de la tierra agrícola. Esta distribución asimétrica genera barreras sustanciales para que los pequeños productores alcancen economías de escala y accedan a instrumentos sofisticados de gestión de riesgos. La situación se agrava por una infraestructura rural deficiente, incluyendo sistemas de riego inadecuados, instalaciones de almacenamiento limitadas y redes de transporte subdesarrolladas, lo que incrementa significativamente los costos de producción y transacción.

El sector agrícola dominicano enfrenta riesgos multidimensionales que impactan severamente su competitividad internacional. Los riesgos climáticos, particularmente huracanes, sequías e inundaciones, generan pérdidas sustanciales en la producción. Los riesgos de mercado, derivados de la volatilidad de precios y posiciones desfavorables de negociación con intermediarios en la cadena de valor, crean presiones económicas adicionales. La situación es particularmente aguda para productos con curvas de oferta inelástica y ciclos de cosecha anual concentrados, como el arroz, donde los productores tienen capacidad limitada para responder a las señales del mercado.

La exposición a riesgos biológicos, incluyendo plagas y enfermedades, combinada con el acceso limitado a instrumentos financieros como seguros agrícolas, contratos futuros y mecanismos de cobertura, crea una situación de alta vulnerabilidad. Los pequeños productores, que constituyen la mayoría, carecen de las economías de escala necesarias para costear estrategias tradicionales de mitigación de riesgos. Los altos costos de transacción e ineficiencias operativas hacen que las primas de seguros sean prohibitivamente caras en relación con los costos de producción para la mayoría de los agricultores locales.

La ausencia de herramientas efectivas de gestión de riesgos en la agricultura dominicana refleja fallas estructurales de mercado más profundas. Los instrumentos financieros tradicionales resultan inadecuados debido a varios factores: la pequeña extensión promedio de las explotaciones agrícolas, los bajos niveles de productividad y los altos costos de transacción hacen que los esquemas convencionales de seguros sean económicamente inviables para la mayoría de los productores. Esta situación se ve agravada por la naturaleza informal de muchas operaciones agrícolas y la limitada educación financiera, que crean barreras adicionales para acceder a herramientas sofisticadas de gestión de riesgos.

En la práctica, los agricultores dominicanos carecen de estrategias efectivas para la mitigación de riesgos. Aunque la diversificación de cultivos podría teóricamente ayudar a gestionar el riesgo, la mayoría de los productores no tienen suficiente extensión de tierra para implementar estrategias de diversificación efectivas. Aquellos que intentan diversificar a menudo lo hacen de manera subóptima, típicamente basando sus decisiones en los rendimientos del año anterior en lugar de un análisis comprensivo de riesgo-retorno. Este enfoque no considera las condiciones cambiantes del mercado ni la evolución del panorama de riesgos.

Ante esta problemática, la presente investigación propone desarrollar una metodología de optimización ajustada por riesgo para la selección de cultivos agrícolas que maximice los beneficios económicos de los productores. Basándonos en el trabajo de [@miao2023], quien aplicó la teoría de portafolio a la asignación de recursos agrícolas, proponemos un marco que maximiza los rendimientos ajustados por riesgo considerando las restricciones específicas que enfrentan los agricultores dominicanos. La innovación clave de nuestra metodología radica en su enfoque agnóstico a las fallas del mercado, proporcionando una herramienta práctica para optimizar la selección de cultivos dentro de las restricciones existentes, sin requerir cambios institucionales o nuevos instrumentos financieros.

Esta metodología representa un mecanismo de tecnificación implícita que permite mejorar la productividad de la cosecha sin necesidad de aumentar significativamente el capital inicial. A través de la optimización sistemática de la selección de cultivos, los agricultores pueden maximizar sus beneficios económicos mientras gestionan efectivamente los riesgos inherentes a la producción agrícola.

Un aspecto fundamental de esta metodología es su capacidad para maximizar el beneficio económico ajustado por riesgo. A diferencia de enfoques tradicionales que requieren inversiones sustanciales en tecnificación o modernización agrícola,esta optimización actúa como un mecanismo de tecnificación implícita, ya que mejora la productividad global de la explotación agrícola a través de una asignación más eficiente de los recursos existentes, sin requerir inversiones significativas de capital inicial. Al identificar la combinación óptima de cultivos que maximiza el rendimiento para un nivel dado de riesgo, los agricultores pueden mejorar sus resultados económicos utilizando los mismos recursos productivos, pero de manera más estratégica y eficiente. Este enfoque es particularmente valioso en el contexto dominicano, donde las limitaciones de capital y acceso al financiamiento constituyen barreras significativas para la modernización agrícola tradicional.

El objetivo principal de esta investigación es desarrollar y validar una metodología de optimización de portafolio que permita a los productores agrícolas dominicanos maximizar los rendimientos ajustados por riesgo a través de una selección óptima de cultivos. Buscamos formular un modelo matemático que capture los compromisos entre riesgo y rendimiento en la producción agrícola, considerando las condiciones y restricciones del mercado local. La metodología incorporará restricciones de capacidad por cultivo o categoría de cultivos, extensiones mínimas de cosecha y otras restricciones específicas del productor. Este enfoque pretende proporcionar una solución pragmática a los desafíos de gestión de riesgos que enfrenta la agricultura dominicana, ofreciendo una metodología que puede implementarse independientemente del tamaño de la finca o el acceso a instrumentos financieros, contribuyendo así a mejorar la sostenibilidad económica del sector agrícola dominicano.


## Metodología

La optimización de portafolios en esta investigación se basa en el cálculo de rendimientos agrícolas, tomando como activos 12 cultivos clave: arroz, maíz, papa blanca, batata, yautía blanca, ñame, berenjena criolla, auyama, aguacate, guineo verde y plátano. La elección de estos cultivos responde a dos factores principales. En primer lugar, se seleccionaron debido a su alta disponibilidad, facilitando así el análisis de rendimientos y costos de producción. En segundo lugar, estos rubros tienen una gran relevancia en la dieta dominicana, lo que asegura que los resultados del modelo sean representativos y aplicables para los agricultores que buscan maximizar su rentabilidad en contextos locales.

El cálculo de los rendimientos agrícolas se realiza mediante una fórmula que integra varios componentes críticos: la productividad promedio anual (medida en kilogramos por tarea, kg/tarea), los precios promedio anuales al productor (en RD\$/kg), los costos anuales de producción por tarea y el ciclo de cosecha de cada cultivo. Todos estos datos fueron obtenidos del Ministerio de Agricultura de la República Dominicana. La fórmula utilizada es la siguiente:
$$
\frac{\text{Productividad} \cdot \text{Precio} - \text{costo}}{\text{costo}} \cdot (\text{ciclo})
$$ 

El numerador de la fórmula, que considera la diferencia entre la productividad multiplicada por el precio y los costos de producción, representa los beneficios netos generados por cada cultivo en un período específico. El denominador, que utiliza los costos totales, permite obtener una medida estandarizada de rendimiento relativo. Esta metodología no solo simplifica el análisis, sino que también resulta más dinámica al no depender de datos detallados sobre la inversión inicial, los cuales suelen ser difíciles de obtener en el contexto agrícola dominicano.

La elección de los costos totales como denominador tiene varias ventajas. En primer lugar, proporciona una visión más precisa de los gastos recurrentes que los agricultores enfrentan en cada ciclo de producción. Este enfoque también captura mejor la variabilidad de los costos entre diferentes cultivos, permitiendo comparaciones más exactas entre ellos. Además, al centrarse en los costos normales, se logra un modelo más adaptable y práctico, que puede ser implementado fácilmente por los agricultores o asesores técnicos sin necesidad de un análisis financiero complejo.

En términos de implicaciones, esta metodología ofrece varias ventajas significativas. Al calcular los rendimientos de manera estándar y dinámica, permite identificar cuáles cultivos presentan mayores oportunidades de rentabilidad en relación con sus costos. Esto facilita una toma de decisiones más informada y estratégica por parte de los productores agrícolas, quienes pueden ajustar su portafolio de cultivos en función de los resultados obtenidos. Además, la fórmula integra elementos claves del contexto agrícola, como el ciclo de cosecha, lo que la hace particularmente útil para evaluar la sostenibilidad de los rendimientos en el tiempo.

## Descripción general de los rendimientos de los rubros agrícolas

Al analizar los rendimientos anuales de los rubros agrícolas en el período 2002-2022, se observa patrones diversos en su comportamiento. Rubros como el arroz, ñame, plátano y berenjena muestran una tendencia relativamente estable, con rendimientos que se mantienen mayoritariamente entre -2\%$ y 2\%$, lo cual evidencia una dinámica de producción consistente y menos expuesta a fluctuaciones externas significativas. Por otro lado, cultivos como el aguacate y la auyama destacan por su mayor volatilidad, con el aguacate registrando un pico notable que alcanza hasta un 12\%$ alrededor de 2016, seguido de una caída pronunciada. La auyama, por su parte, muestra una tendencia marcadamente alcista en los últimos años, alcanzando rendimientos superiores al 10\%$ hacia el final del período, lo que sugiere mejoras significativas en sus condiciones de producción. La yuca presenta un comportamiento moderadamente volátil, con fluctuaciones que se mueven entre 0\%$ y 2\%$, mostrando picos ocasionales cercanos al 2\%$ a lo largo del período. En cuanto a la papa, esta exhibe una volatilidad notable con rendimientos que oscilan entre 0\%$ y 3\%$, mostrando una serie de picos y valles que reflejan la sensibilidad del cultivo a diversos factores externos. El maíz muestra una tendencia gradualmente positiva aunque modesta, mientras que la batata mantiene un comportamiento relativamente estable hasta un incremento notable hacia 2020, superando el 2\%$. La yautía presenta un patrón particular con un pico significativo al inicio del período, seguido de una estabilización en niveles más moderados.

Tras analizar los rendimientos, es evidente que las volatilidades en los precios han tenido implicaciones importantes en la dinámica de la rentabilidad para los agricultores dominicanos. La variabilidad en los precios de los insumos y productos agrícolas afecta directamente la capacidad de los productores para planificar su producción, ya que estas fluctuaciones generan incertidumbre en la previsión de ingresos y costos. Según datos disponibles, esta incertidumbre suele desincentivar la inversión en cultivos de mayor costo o riesgo, forzando a muchos pequeños agricultores a optar por estrategias más conservadoras, lo cual limita su potencial de ganancias y aumenta su exposición a riesgos específicos.

La volatilidad de los precios de los productos agrícolas puede traducirse en márgenes de ganancia más reducidos para los agricultores, especialmente en aquellos períodos en los que los costos de insumos, como fertilizantes o semillas, aumentan significativamente. Cuando los precios de los productos no reflejan de manera proporcional estos incrementos en los costos, los productores enfrentan una reducción en sus ingresos netos, lo que compromete la sostenibilidad de sus operaciones. Además, en ausencia de herramientas adecuadas como seguros agropecuarios, los agricultores más afectados por estas fluctuaciones pueden quedar atrapados en ciclos de endeudamiento, limitando aún más su capacidad de inversión y crecimiento.

```{r}
#| include: false
library(tidyverse)
library(dplyr)
library(lmtest)
library(vars)
library(stats)
library(stargazer)
library(ggplot2)
library(AER)
library(readxl)
library(tseries)
library(mFilter)
library(x12)
library(svars)
library(urca)
library(highcharter)
library(psych)
library(PerformanceAnalytics)
library(kableExtra)
library(mFilter)
library(reshape2)
library(stargazer)
```

```{r}
#| include: false
library(readxl)
dataset <- read_excel("dataset.xlsx", sheet = "data_anual")
view(dataset)
```

**Tabla.** Estadísticas descriptivas de precios por rubro

```{r}
#| echo: false

data_clean <- dataset %>%
  dplyr::select(Año, Rubro, Precio_kg) 

stats <- data_clean %>%
  group_by(Rubro) %>%
  summarise(
    Mean = mean(Precio_kg, na.rm = TRUE),
    Median = median(Precio_kg, na.rm = TRUE),
    SD = sd(Precio_kg, na.rm = TRUE),
    Min = min(Precio_kg, na.rm = TRUE),
    Max = max(Precio_kg, na.rm = TRUE),
    Coef_Variation = sd(Precio_kg, na.rm = TRUE) / mean(Precio_kg, na.rm = TRUE)
  )

stats %>%
  kable(
    format = "pipe",
    col.names = c("Rubro", "Media", "Mediana", "Desviación Estándar", "Mínimo", "Máximo", "Coef. de Variación")
  ) %>%
  kable_styling(
    bootstrap_options = c("striped", "hover", "condensed"),
    full_width = F
  )

```

**Gráfica \#**. Evolución de los precios de los rubros agrícolas

```{r}
#| echo: false
ggplot(data_clean, aes(x = Año, y = Precio_kg, color = Rubro, group = Rubro)) +
  geom_line() +
  labs(title = "Evolución de los precios por rubro", x = "Año", y = "Precio (RD$/kg)") +
  theme_minimal() +
  theme(legend.position = "bottom")
```

**Tabla #.** Matriz de correlación de precios por rubro

```{r}
#| echo: false
pivoted_data <- as_tibble(data_clean %>%
  pivot_wider(names_from = Rubro, values_from = Precio_kg))


if ("Año" %in% colnames(pivoted_data)) {
  pivoted_data <- pivoted_data %>% dplyr::select(-Año)
}

#La matriz de correlación
cor_matrix <- cor(pivoted_data, use = "complete.obs")

# 
cor_matrix %>%
  as.data.frame() %>%
  rownames_to_column("Rubros") %>%
  kable(format = "html", caption = "Matriz de correlación de precios por rubro") %>%
  kable_styling(bootstrap_options = c("striped", "hover", "condensed"), full_width = F)
```